臺灣基隆地方法院民事判決
110年度訴字第494號
原      告  陳文旭  
訴訟代理人  李亢和律師
被      告  黃龍松  
訴訟代理人  張安婷律師
上列當事人間回復原狀等事件，本院於民國111年8月24日言詞辯
論終結，判決如下：
    主  文
一、被告應將門牌基隆市○○區○○○街○○○號六樓房屋依附件編號５
    至９，及編號、其中與前揭編號５至９相關部分之工項、工
    法，修繕至不漏水狀態。
二、被告應給付原告新臺幣壹拾陸萬貳仟伍佰陸拾伍元，及自民
    國一百一十年十一月十二日起至清償日止，按年息百分之五
    計算之利息。
三、原告其餘之訴駁回。
四、訴訟費用由被告負擔十分之四，餘由原告負擔。
五、本判決原告勝訴部分得假執行，但被告如以新臺幣貳拾伍萬
    壹仟玖佰貳拾貳元為原告預供擔保，得免為假執行。 　　
    事實及理由
一、原告起訴主張：
    原告係基隆市○○區○○○街000號5樓房屋（下稱系爭5樓房屋）
    之所有權人，被告係同號6樓房屋（下稱系爭6樓房屋）之所
    有權人，自2、3年前起，系爭5樓房屋之浴室常有漏水情形
    ，且日益嚴重，造成系爭5樓房屋浴室多處壁癌，且滴水聲
    長期干擾原告，嚴重影響原告日常生活與睡眠。被告未經許
    可擅自變更系爭6樓房屋室內格局，將浴缸拆除，未確實做
    好防水，以致漏水。系爭5樓房屋因上開漏水受損，修繕費
    用新臺幣（下同）120,100元，另該漏水時間長達2、3年，
    使原告受有壁癌、黴菌之困擾，已超出常人所能忍受之程度
    ，原告為此請求精神慰撫金20萬元，為此依公寓大廈管理條
    例第10條第1項、民法第184第1項、第191條第1項、第213條
    、第195條之規定，提起本訴訟，並聲明：㈠被告應將系爭6
    樓房屋於鑑定報告所示之漏水處修繕至不漏水狀態。㈡被告
    應給付原告320,100元，及自起訴狀繕本送達翌日起至清償
    日止，按年息百分之5計算之利息。㈢訴訟費用由被告負擔。
二、被告抗辯略以：
  ㈠原告提出之照片為舊痕。原告提出之估價單所載金額，因尚
    未修繕、支出，難謂原告所受之損害。況原告訴之聲明第1
    項係請求被告自行修復，則系爭估價單之修繕費用更無支出
    之必要。
  ㈡原告所提原證2之照片日期為「2021/08/30」起至「2021/09/
    21」間，無法證明於起訴前2至3年間均有何種程度妨害居住
    安寧且情節重大之漏水情節。且原告在系爭5樓房屋浴室用
    水，濕氣本有可能導致磁磚縫隙滋生黴菌，而浴室正常用水
    亦有可能在浴缸遺留水珠。縱使上開情況係因系爭6樓房屋
    漏水所致，尚不妨礙浴室之正常使用，對居住安寧之影響難
    謂已達情節重大之程度。另根據臺北市建築師公會所為之鑑
    定報告（下稱系爭鑑定報告）之記載，原告係指認「有潮濕
    疑慮之位置為浴廁上方頂天花板」（系爭鑑定報告第5頁）
    ，然細繹系爭5樓房屋浴室天花板拆除前外觀之履勘照片（
    系爭鑑定報告第43、44頁），並無任何水滴痕跡，況根據積
    水1天之前後狀態，水份計測量儀之數值僅增加1%左右，積
    水1日後系爭5樓房屋浴室天花板尚無水滴滲出或滴落（系爭
    鑑定報告第7、第55至61頁），更可見縱使系爭鑑定報告認
    為系爭5樓房屋之浴室天花板屬潮濕範圍，然對居住安寧之
    影響並未達情節重大程度。
　㈢系爭鑑定報告第10頁所載之淨估表所指室內毀損及漏水等部
    分，在正常使用之情況不是積水造成，此從系爭鑑定報告第
    6頁比對第28頁即可知，因在正常用水狀況下，有漏水的點
    其實是系爭鑑定報告第28頁圖示之01、04位置，大致為系爭
    6樓房屋浴室乾濕分離的邊界處，故系爭鑑定報告認為全室
    牆壁磁磚均應拆除，似無必要。
　㈣聲明：⒈原告之訴駁回。⒉訴訟費用由原告負擔。
三、本院之判斷：
    原告主張：原告為系爭5樓房屋之所有權人，被告為系爭6樓
    房屋之所有權人等情，有各該建物之建物登記公務用謄本在
    卷可稽，且為兩造所不爭執，堪信為真。至於原告主張系爭
    5樓房屋浴室天花板滲漏水，且係因系爭6樓房屋漏水所致等
    情，則為被告所否認，並以前揭情詞置辯。是本件應審酌：
    原告請求被告修復漏水及賠償系爭5樓房屋因漏水損害修復
    所需金額，是否可採？原告請求慰撫金，是否有據？茲分述
    如下：
  ㈠原告請求修復漏水及損害賠償部分：　　
  ⒈經本院囑託臺北市建築師公會就「系爭5樓房屋漏水原因為何
    ？修繕所需之工法及費用為何？」進行鑑定。情形略以：
　⑴鑑定經過及結果略以（見系爭鑑定報告第七點）：①本案於民
    國111年3月30日辦理初勘會議，邀請雙方說明法院所申請房
    屋之鑑定範圍，並請提供案件相關圖說資料。②本會於111年
    5月26日發文請法院提供鑑定範圍之執照圖。③法院於111年5
    月26日提供案件圖說資料。④本會於111年6月13日測繪現場5
    樓及6樓浴廁設備位置圖後，首先於5樓浴廁頂RC樓板，施作
    積水前之水份計測量儀測量與紅外線熱像測溫分析儀檢測。
    再於6樓浴廁地板辦理地板積水，以測試地板防水情形，持
    續約2.5小時後，施作積水後之水份計測量儀測量與紅外線
    熱像測溫分析儀檢測，並檢視樓板漏水情形。⑤本會於111年
    6月21日先於5樓浴廁頂RC樓板，施作積水前之水份計測量儀
    測量與紅外線熱像測溫分析儀檢測。再於6樓浴廁地板辦理
    地板積水，請6樓屋主同意浴廁地板蓄水持續1天，測試地板
    防水情形。另，辦理冷熱水管壓力測試，施壓持續約1小時
    ，測試管線漏水情形。⑥本會於111年6月22日於5樓浴廁頂RC
    樓板，施作積水1天後之水份計測量儀測量與紅外線熱像測
    溫分析儀檢測，並檢視樓板漏水情形。
　⑵漏水原因研判略以（見系爭鑑定報告第九、㈠、⒏點）：①由水
    份計測量儀漏水檢測結果觀察，積水前後RC樓板無粉刷處之
    正常環境檢測之水份平均值，於積水前最低21.2％，積水後
    最高為23.8％，有水份值上升現象，且均屬於潮濕範圍，研
    判6樓浴廁地板之RC樓板內含有潮濕水份，因此推論6樓浴廁
    牆壁與地板之防水有瑕疵，為漏水原因之一。…③原浴廁剖面
    圖顯示浴廁地板降低5㎝，馬桶移位之地坪厚度，需考慮水平
    排水管管徑及設置需要高差，以安排約1/100斜率，通常會
    墊高地板，經量測浴廁現狀，浴廁地板室內外高差約5㎝，合
    計墊高約10㎝，若加計原有樓板保護層敲除約2㎝，馬桶排水
    管外徑已經約115㎝，水平方向安置轉彎接頭管線與斜水坡度
    時，空間受限使施工品質不易控制良好，研判為漏水原因之
    一。④比對6樓現場排水管路，設備位置現況與圖面不同，有
    浴缸排水與洗手台排水位置左右對調，及馬桶位置由浴廁中
    央移置右側等2處，研判漏水主要原因為馬桶移位新作排水
    管功能恐有失效，導致有漏水可能性，使樓板長期潮濕，化
    學變化量足夠時，滲流出白華現象，進而產生碳酸鈣結晶柱
    體，因而有樓板下方數處之白華現象與潮濕痕跡，及測點4
    附近樓版有1根漏水甚久累積之碳酸鈣柱狀結晶，及A排水管
    與樓版接縫處周邊有白華及1根碳酸鈣柱狀結晶等現象。
　⑶修繕所需工法及費用（見系爭鑑定報告第九、㈡）：因前述研
    判，有造成鑑定標的滲漏水，其修復工法與修復費用說明如
    下：①建議修復方法：⓵6樓浴廁馬桶設置回復原圖面位置，
    及馬桶排水管路暗管更新，接至5樓頂排水管。⓶6樓浴廁地
    板排水管路暗管更新，接至5樓頂排水管。⓷6樓浴廁地板及
    四周牆壁磁磚重新施作，及底層防水層重新施作。⓸6樓浴廁
    冷水管暗管更新或改為明管。⓹於5樓頂之樓板滲水白華處清
    除白華後，其RC樓板予以施作防水粉刷。②修復費用：⓵鑑定
    標的物漏水位置之修繕，不考慮折舊因素，有關單價、工資
    等修繕費用鑑估合計為101,922元，如系爭鑑定報告「表9-1
    」（即本判決附件）。…。
　⑷鑑定結果略以（見系爭鑑定報告第十點）：①漏水原因：⓵6樓
    浴廁牆壁與地板之防水有瑕疵，⓶馬桶排水管施工品質不良
    ，導致漏水可能性，產生樓板潮濕與白華現象。②修復方法
    ：⓵6樓浴廁馬桶設置回復原圖面位置，及馬桶排水管路暗管
    更新，接至5樓頂排水管。⓶6樓浴廁地板排水管路暗管更新
    ，接至5樓頂排水管。⓷6樓浴廁地板及四周牆壁磁磚重新施
    作，及底層防水層重新施作。⓸6樓浴廁冷水管暗管更新或改
    為明管。⓹5樓頂RC樓板予以施作防水粉刷。③修復費用：合
    計101,922元。
　⑸上開各情，有臺北市建築師公會111年7月27日111（十七）鑑
    字第1988號函檢送之鑑定報告書可稽（即系爭鑑定報告）。
　⒉被告雖辯稱：漏水點大致為系爭6樓房屋浴室乾濕分離之邊界
    處，系爭鑑定報告認為磁磚應全部拆除似無必要云云，惟系
    爭鑑定報告既認系爭6樓房屋之浴廁牆壁與地板之防水有瑕
    疵，為漏水原因之一，業如前述，則「6樓浴廁地板及四周
    牆壁磁磚重新施作，及底層防水層重新施作」，應屬修復漏
    水所必要之工作項目。被告空言否認，自非可取。
　⒊綜上，原告主張系爭6樓房屋漏水，及修復漏水、修復系爭5
    樓房屋因漏水受損部分之工法及費用係如系爭鑑定報告上開
    內容等情，均堪認定。
　⒋按因故意或過失，不法侵害他人之權利者，負損害賠償責任
    。故意以背於善良風俗之方法，加損害於他人者亦同。民法
    第184條第1項定有明文。次按土地上之建築物或其他工作物
    所致他人權利之損害，由工作物之所有人負賠償責任。但其
    對於設置或保管並無欠缺，或損害非因設置或保管有欠缺，
    或於防止損害之發生，已盡相當之注意者，不在此限，民法
    第191條第1項亦有明文。又「民法第一百九十一條第一項所
    謂之土地上之工作物，係指以人工作成之設施，建築物係其
    例示。而建築物內部之設備如天花板、樓梯、水電配置管線
    設備等，屬建築物之成分者，固為建築物之一部，應包括在
    內…」，最高法院95年度台上字第310號判決意旨參照。再按
    負損害賠償責任者，除法律另有規定或契約另有訂定外，應
    回復他方損害發生前之原狀。因回復原狀而應給付金錢者，
    自損害發生時起，加給利息。第1項情形，債權人得請求支
    付回復原狀所必要之費用，以代回復原狀。民法第213條亦
    有明文。次按專有部分、約定專用部分之修繕、管理、維護
    ，由各該區分所有權人或約定專用部分之使用人為之，並負
    擔其費用，公寓大廈管理條例第10條第1項定有明文。經查
    ，被告為系爭6樓房屋之所有權人，系爭6樓房屋浴廁既有上
    揭缺失而致漏水至系爭5樓房屋，則原告訴請被告將系爭6樓
    房屋依本判決附件編號５至９，及編號、其中與前揭編號５
    至９相關部分之工項、工法，修繕至不漏水狀態，為有理由
    。且原告請求被告給付關於系爭5樓房屋因漏水受損之修繕
    費用，於12,565元之範圍內（即本判決附件編號１至４，及編
    號、其中與前揭編號１至４相關部分之金額；計算式：⑴編
    號１至４金額合計為10,984元。⑵上述10,984元加計關於編號
    所示4％之廢料清理及運什費後，為11,423元〈10,984元＋10,9
    84元×4％＝11,423元，元以下四捨五入，下同〉。⑶上揭11,423
    元加計關於編號所示10％之稅捐及管理費後，為12,565元〈1
    1,423元＋11,423元×10％＝12,565元〉），亦屬有據，應予准許
    。
  ㈡原告請求慰撫金部分：
　　按「不法侵害他人之身體、健康、名譽、自由、信用、隱私
    、貞操或不法侵害其他人格法益而情節重大者，被害人雖非
    財產上之損害，亦得請求賠償相當之金額」，民法第195條
    第1項前段定有明文；又不法侵害他人居住安寧之人格利益
    ，如其情節重大，被害人非不得依民法第195條第1項規定請
    求賠償相當之金額（最高法院92年度台上字第164號判決意
    旨參照）。經查，系爭6樓房屋之浴廁滲漏水至系爭5樓房屋
    ，且參以系爭鑑定報告記載，漏水使樓板長期潮濕，產生碳
    酸鈣結晶柱體，因而有樓板下方數處之白華現象與潮濕痕跡
    ，及1根「漏水甚久累積之碳酸鈣柱狀結晶」等情（見系爭
    鑑定報告第9頁），可以推知系爭6樓浴廁漏水持續已久，而
    其滲漏者為浴廁所排放之廢水，衡之浴廁為一般人日常起居
    使用頻繁之處所，而樓上使用浴室及廁所之廢水，發生滲漏
    情形，實足以影響衛生，且令人心理上感覺不適，足以干擾
    日常生活及居家衛生，影響居住者之居住品質，堪認被告系
    爭6樓房屋之滲漏水，業已侵害原告居住安寧之人格利益且
    情節重大，原告依前揭規定請求被告就其精神所受痛苦賠償
    慰撫金，應屬有據。本院審酌原告居住安寧所受影響、滲漏
    水範圍、位置、期間等一切情狀，認原告請求慰撫金20萬元
    ，尚嫌過高，應以15萬元為當，逾此金額之請求，非有理由
    。
四、綜上，原告請求被告將系爭6樓房屋依附件編號５至９，及編
    號、其中與前揭編號５至９相關部分之工項、工法，修繕至
    不漏水狀態，及請求被告給付原告162,565元（計算式：12,
    565元＋150,000元＝162,565元），及自起訴狀繕本送達之翌
    日即110年11月12日起至清償日止，按年息百分之5計算之利
    息，為有理由，應予准許。逾此範圍之請求，為無理由，應
    予駁回。
五、本件事證已臻明確，兩造其餘主張、陳述、所提之證據及攻
    擊防禦方法，經本院審酌後，認均與本件判決結果無影響，
    爰不逐一論述，附此敘明。
六、原告勝訴部分，因所命給付標的金額及價額未逾50萬元（修
    復漏水部分及財產上損害賠償部分，合計價額如附件所示為
    101,922元，加計所命給付非財產上損害賠償150,000元，合
    計為251,922元），依民事訴訟法第389條第1項第5款規定，
    應依職權宣告假執行，並職權宣告被告預供相當之擔保金額
    後，得免為假執行。
七、據上論結：本件原告之訴為一部有理由、一部無理由，依民
    事訴訟法第79條、第389條第1項第5款、第392條第2項，判
    決如主文。
中　　華　　民　　國　　111 　年　　9 　　月　　26　　日
                  民事庭法  官  高偉文
以上正本係照原本作成。
對於本件判決如有不服，應於收受送達後20日內向本院提出上訴
書狀，敘述上訴之理由，上訴於臺灣高等法院，並按他造當事人
之人數附具繕本。如委任律師提起上訴者，應一併繳納上訴審裁
判費。　　　　　　　　
中　　華　　民　　國　　111 　年　　9 　　月　　26　　日
                        書記官 王靜敏　
附件（漏水修繕費用鑑估表）                                  編號 項目 數量 單位 單價(新臺幣) 複價(新臺幣) 備註 1 5樓天花滲水白華(含灌注、批土、油漆剝落損壞修復) 4 ㎡ 500元 2,000元  2 5樓天花樓板面1：2防水粉刷 4 ㎡ 590元 2,360元  3 5樓拆除原有裝修表層(天花) 4 M2 228元 912元  4 5樓塑膠企口天花板 4 M2 1,428元 5,712元  5 6樓浴廁牆與地面磁磚拆除 18 ㎡ 228元 4,104元  6 6樓浴廁牆與地面鑿毛1：2防水粉刷 18 ㎡ 590元 10,620元  7 6樓浴廁牆與地面貼磁磚 18 ㎡ 1,373元 24,714元  8 6樓給水排水管線拆除打鑿與配管 1 間 27,720元 27,720元  9 6樓大便器移位(含拆除運棄、配管安裝及既設汙水管抽換)(坐式) 1 組 10,950元 10,950元  10 廢料清理及運什費 1 式  3,564元 4% 11 稅捐及管理費 2 式  9,266元 10%  合計    101,922元